臺灣高雄地方法院刑事判決　　　　九十四年度訴字第二０九號
　　公　訴　人　臺灣高雄地方法院檢察署檢察官
　　被　　　告　乙○○　男　7.
右列被告因偽造文書等案件，經檢察官提起公訴（九十三年度偵
緝字第六七一號），本院判決如左：
    主  文
乙○○無罪。
    理  由
一、公訴意旨略以：被告乙○○自民國八十九年七月十日起，自
    任會首，邀集丙○○等人參加每會金額新台幣（以下同）六
    千元之互助會（以下稱系爭互助會），會期至九十一年十一
    月二十五日止，約定每月十日開標，每逢三月、七月及十一
    月各加標一次，每期訂於該日下午八時、在高雄市左營區○○○路八一八號開標，連同會首共三十六會。嗣於九十一年
    十月間，乙○○竟基於意圖為自己不法所有及偽造文書之概
    括犯意，利用會員未全數到場競標之機會，偽以丙○○之名
    義填寫競標利息二千五百元之標單，而偽造私文書，並持以
    參與競標而行使之，足以生損害於丙○○，乙○○並依此向
    其他死會會員收取應繳交之會款，共計十九萬八千元，收取
    後即將之侵占入己，未交由丙○○收領，嗣於上開互助會將
    結束之際，丙○○始知悉上情。為此因認被告涉有刑法第二
    百十六條、二百十條之行使偽造私文書罪及同法第三百三十
    五條侵占罪云云。
二、按犯罪事實應依證據認定之，無證據不得推定其犯罪事實。
    又不能證明被告犯罪者，應諭知無罪之判決，刑事訴訟法第
    一百五十四條第二項、第三百零一條第一項分別定有明文。
    所謂證據，係指足以認定被告確有犯罪行為之積極證據而言
    ，該項證據自須適合於被告犯罪事實之認定，始得採為斷罪
    資料。苟積極證據不足為不利於被告事實之認定時，即應為
    有利於被告之認定，更不必有何有利之證據（參見最高法院
    二十九年上字第三一０五號、三十年上字第八一六號判例）
    。本件公訴人因認被告涉犯前開行使偽造私文書罪及侵占罪
    罪嫌，無非係以被告坦承自任會首而召集系爭互助會，並以
    告訴人丙○○之名義填寫標單後，持以競標並標得該次互助
    會，合計得款十九萬八千元，且該筆款項嗣由被告盡數挪為
    己用，未有分文交予告訴人丙○○收受，並提出系爭互助會
    會單一紙，為其論據。然訊據被告固對前開自任會首召集互
    助會、及以告訴人丙○○名義填寫標單等節坦承不諱，惟堅
    詞否認有何偽造文書及侵占犯行，辯稱：系爭互助會係由告
    訴人丙○○之母甲○○分別以丙○○、黎大海與黎大陸等人
    之名義參加三會，有關繳交會款等事宜，向來均由甲○○所
    處理；而伊於九十一年八月間曾向甲○○表示欲借標一會，
    徵得甲○○之同意後，因系爭互助會會單中並無甲○○之名
    義，伊遂於九十一年八月十日以「丙○○」之名義填寫標單
    而參與投標，並將所標得之會款作為己用等語。經查：
（一）系爭互助會乃被告自任會首而對外召集，由甲○○分別以
      其子丙○○、黎大海及黎大陸等人之名義參加三會；告訴
      人丙○○除於八十九年七月二十四日曾前往被告處，收取
      甲○○所參加前次互助會最末會（俗稱尾會）之會款，與
      在系爭互助會進行過程中，僅有一次前往約定開標地點、
      嗣因遲到而未能參與開標過程外，其餘有關繳交會款等相
      關事宜均由甲○○所出面處理等情，業據被告坦認屬實，
      核與告訴人丙○○指訴情節相符，並有系爭互助會會單、
      會款收據及代付會款保管單各一件在卷可稽，足認被告此
      部分之自白確與事實相符，堪予採信。
（二）證人之陳述有部分前後不符時，究竟何者為可採，法院仍
      得本其自由心證予以斟酌，非謂一有不符，即應認其全部
      均為不可採信。訊據證人甲○○雖於本院審理中初稱其從
      未參加被告所招攬之系爭互助會、亦未以其子丙○○等人
      之名義參加該互助會云云，惟經本院諭請被告對證人甲○○所述證詞表示意見後，再將此等意見提示予證人甲○○
      並告以要旨，使其明瞭其意，以藉助其回復記憶，證人甲○○始改稱確有參加系爭互助會，且均由其本人支付會款
      ，但其參加被告之互助會均不標會，並供稱前開被告提出
      之代付會款保管單上簽名確係其所簽立等語無訛；又參酌
      系爭互助會進行日期距今事隔已逾二年，而證人甲○○年
      近九十，其記憶勢不免有所減損、罅漏，且告訴人丙○○
      亦到庭陳稱：「我媽媽（即證人甲○○）一年多記憶還比
      較好，現在就不好了」（參見本院九十四年三月十六日審
      判筆錄第二十一頁）等語，復佐以證人甲○○於本院訊問
      過程中，針對部分問題多答稱不知道、不清楚，並偶有未
      能針對問題內容加以回答，甚或就其子女人數、姓名業已
      不復記憶（參見本院九十四年三月十六日審判筆錄第十頁
      ），另針對其個人財產狀況之陳述，亦與告訴人丙○○所
      述各節相互扞挌、互有出入，參以前揭說明，本院爰認證
      人甲○○既經本院提示被告之陳述內容與代付會款保管單
      ，並告以要旨令其明瞭，理當有助其追溯回想參與系爭互
      助會之諸般情事，且其事後陳述之內容亦核與被告、告訴
      人丙○○二人所述各情大致相符，準此，自當以證人甲○○經本院提示被告之陳述與代付會款保管單後所為之證述
      內容較屬可採，而未得逕以證人甲○○先前所為之證言，
      採為不利於被告之認定。是以證人甲○○確有應被告之邀
      而參加系爭互助會，並均親自前往繳交會款一節，亦堪認
      定。
（三）按刑法上偽造文書罪之成立，除應具備各罪之特別要件外
      ，尤須有故意之一般要件，如行為人誤認已得有權製作之
      人授權或其他原因有權製作者，或所登載之不實事項，主
      觀上誤認為真實者，即難認其有犯偽造文書之故意行為（
      最高法院九十三年度台上字第三０五四號判決採同一見解
      ）；次者，合會本係我國民間社會所產生之特別契約，由
      會首邀集二人以上為會員，互約交付會款及標取合會金之
      契約，立基於合會會員及會首相互間之信賴關係。且衡諸
      一般社會常情，多有會員利用親友之名義同時參加一會或
      數會之情事。此外，會員於標得本身之會份後，偶因個人
      周轉所需，直接向其他活會會員洽商借用其名義，而參加
      競標，以取得得標之會款者（俗稱「借會」），亦時有所
      見。本件被告身為系爭互助會之會首，負有舉行投標、決
      定得標、通知會員得標金額與向其他會員收取會款並轉交
      予得標會員等義務。系爭互助會雖由甲○○以丙○○、黎
      大海與黎大陸等人之名義參加，然被告招攬系爭互助會之
      初，乃係基於雙方情誼而邀集甲○○參加該互助會，並非
      直接邀請告訴人丙○○等情，業據被告供承在卷，告訴人
      黎大陸對此亦未予否認；而系爭互助會向來均由甲○○出
      面處理相關事務，告訴人丙○○於該互助會進行過程中，
      從未親自繳交會款或參與投標，亦未以其他方式向被告表
      明系爭互助會乃其本人所參加，或洽詢、確認互助會之進
      行如得標金額、得標會員等事項，是以告訴人丙○○指稱
      系爭互助會乃其本人所參加云云，顯非無疑。又倘系爭互
      助會果為告訴人丙○○委託其母甲○○所參加，並委請甲○○代為處理合會事務，要僅係渠等內部權利義務之約定
      ，尚乏客觀事證足資認定被告已然知悉此情。從而被告辯
      稱伊認為系爭互助會乃甲○○以告訴人丙○○之名義所參
      加、並向甲○○表示擬借標一會等語，洵非無稽。揆諸前
      開說明，本件被告主觀上既已認定系爭互助會係由甲○○
      本人以告訴人丙○○之名義而參加，並徵得甲○○之同意
      ，始以告訴人丙○○名義填寫標單而參與投標，縱其誤信
      獲有授權之事實，亦難採認被告確有偽造文書並持以行使
      之犯意。
（四）再者，告訴人丙○○前於八十九年七月二十四日，曾向被
      告收取甲○○所參加前次互助會最末會之會款十五萬元一
      節，固為被告與告訴人丙○○所是認，並有卷附會款收據
      一紙附卷可憑。然參以該收據之內容係記載：「茲代收會
      首乙○○承轉本人家母甲○○所得會金新台幣壹拾伍萬元
      整」，顯見該前次互助會亦係由甲○○本人所參加，告訴
      人丙○○僅係「代收」會款，實未可徒以告訴人丙○○曾
      向被告收取會款一事，即率爾推認被告當可據此得知系爭
      互助會是否為告訴人丙○○親自參與之事實。
（五）末按，刑法上之侵占罪，須持有人變易其原來之持有意思
      而為不法所有之意思，始能成立，如僅將持有物延不交還
      或有其他原因致一時未能交還，既缺乏主觀要件，即難遽
      以該罪相繩，最高法院六十八年台上字第三一四六號著有
      判例。本件被告前於九十一年八月間某日向甲○○表明欲
      借標系爭互助會一會，經甲○○同意後，遂以告訴人丙○○之名義參與投標，並標得會款十九萬八千元等情，業如
      前述，從而被告與甲○○彼此間所成立者，要屬一般消費
      借貸契約，是以被告於得標後雖以會首之身分向其他會員
      收取會款，復基於前開消費借貸契約、逕以簡易交付之方
      式取得該筆款項，作為個人財務之使用，然被告係本於合
      法原因而取得前開款項之使用權，主觀上即不生不法所有
      之意思，仍無從逕以刑法侵占罪責相繩之。
三、綜前所述，公訴人所述犯罪事實及所憑證據尚難證明被告涉
    有行使偽造文書及侵占犯行，且告訴人丙○○之指述亦難認
    無瑕疵而足以採信。職是，被告所辯雖無從概予採信，然其
    間有合理之懷疑存在，無法達到確信其為真實之程度，當不
    得遽為不利於被告之認定。此外，復查無其他積極證據足供
    證明被告確有公訴人所指前開犯行，揆諸右揭判例意旨及說
    明，即應為被告無罪之諭知。
據上論斷，應依刑事訴訟法第三百零一條第一項，判決如主文。
中　　華　　民　　國　　94　　年　　3 　　月　　30　　日
                  刑事第十七庭  審判長法官 李麗珠
                                      法官 林勇如
                                      法官 陳明呈
以上正本證明與原本無異。
如不服本判決，應於收受送達後10日內向本院提出上訴書狀。
中　　華　　民　　國　　94　　年　　3 　　月　　30　　日
　　　 　　　　　　　　　　　       書記官 林明忠
